【裁判字號】    95,上訴,177
【裁判日期】    951020
【裁判案由】    偽造文書等
【裁判全文】
臺灣高等法院花蓮分院刑事判決         95年度上訴字第177號
上  訴  人  臺灣臺東地方法院檢察署檢察官
被      告  甲○○
選任辯護人  陳信伍律師
上列上訴人因被告偽造文書等案件，不服臺灣臺東地方法院94年
度訴字第163號中華民國95年5月24日第一審判決（起訴案號：臺
灣臺東地方法院檢察署94年度偵字第54號），提起上訴，本院判
決如下：
    主  文
上訴駁回。
    理  由
一、本案經本院審理結果，認第一審判決對被告甲○○為無罪之
    諭知，核無不當，應予維持，並引用第一審判決書記載之證
    據及理由（如附件）。
二、檢察官上訴意旨略以：
（一）原審既認定被告甲○○自伊之同居人陳瑤帳戶提領之新台
      幣（下同）30萬元，係告訴人丙○○匯予陳瑤之款項；竟
      又依被告所辯認定「足見被告既認該等存款係伊與陳瑤共
      同賺取」，其判決理由前後自相矛盾。
（二）告訴人之父陳瑤於住院期間，經證人潘顯堂詢問而表示不
      同意被告領取存款，業經證人潘顯堂證述甚詳。原審未就
      何以不採不利於被告之潘顯堂證述為說明，而逕採證人陳
      素貞之個人主觀意見，為有利被告之認定，殊有判決理由
      不備之違法。又不予採信陳瑤於錄音譯文所言內容，採證
      亦有違誤。
（三）另同居多年之人彼此間，就生活一定事務概括同意處理，
      必以有利於雙方之範圍內為限。被告自承提領該30萬元，
      係供自己將來生活所需，並非為陳瑤本人之利益，則已該
      當偽造文書或侵占犯行等語。
三、按犯罪事實應依證據認定之，無證據不得認定犯罪事實，刑
    事訴訟法第154條第2項定有明文。又認定犯罪事實所憑之證
    據，雖不以直接證據為限，間接證據亦包括在內；然而無論
    直接或間接證據，其為訴訟上之證明，須於通常一般之人均
    不致有所懷疑，而得確信其為真實之程度者，始得據為有罪
    之認定，倘其證明尚未達到此一程度，而有合理之懷疑存在
    時，事實審法院復已就其心證上理由予以闡述，敘明其如何
    無從為有罪之確信，因而為無罪之判決，尚不得任意指為違
    法；又認定不利於被告之事實，須依積極證據，苟積極證據
    不足為不利於被告事實之認定時，即應為有利於被告之認定
    ，更不必有何有利之證據（最高法院76年台上字第4986號、
    30年台上字第816號判例參照）。經查：
（一）原審之所以認定被告甲○○無罪，業據原審本於證據作用
      及引諸上開規定及判例見解，於原判決理由中記載甚詳，
      並無違反證據及經驗法則。
（二）雖證人潘顯堂於原審就其在馬偕醫院臺東分院，與丙○○
      、丁○○、陳素貞、被告及陳瑤，就被告自陳瑤帳戶中提
      領之30萬元是否經過陳瑤同意，及如何處理該30萬元為證
      述。惟原審已對該錄音譯文內容詳加審酌，考量當時對話
      之氣氛，及陳瑤當時病重、時日無多等情，而探求其真意
      ；復參酌在場證人陳素貞於原審之證述，並於判決理由二
      （四）中詳加說明不採證人潘顯堂證詞之理由，自難謂為
      臆測之詞，亦無理由不備之情形。
（三）又被告於本院辯稱：丙○○匯給陳瑤之30萬元，係先前伊
      以陳瑤名義匯給丙○○，她不要，才又匯回予陳瑤一節（
      本院卷第29頁），雖未提出任何書證為佐。然核諸錄音譯
      文：丙○○說：「你（陳瑤）要給我的30萬，我不要，我
      把你寄回來，還加利息給你」；丙○○說：「我爸爸（陳
      瑤）說跟我說，田租跟我收了10年了，30萬要給我，我不
      要，我寄還給我爸爸，你（甲○○） 8天就將他領光」等
      語（93年發查字第 285號偵卷第10頁、第19頁）。足認該
      30萬元確係被告以陳瑤名義匯予丙○○，因丙○○不接受
      ，再匯回至陳瑤帳戶內無訛。是原審依被告所辯認定「足
      見被告既認該等存款係伊與陳瑤共同賺取」，尚無不當。
（四）再被告與陳瑤同居30年間主要存款均存放在陳瑤名下，則
      該30萬元自屬被告與陳瑤同居30年來共同轉取積蓄之部分
      （陳瑤過世時名下另有 110萬元定期存款），是被告對陳
      瑤帳戶內存款是否全然無支配使用權限已有疑義。況被告
      主觀上既認其所提領之該30萬元，係伊與陳瑤共同賺取，
      已如前述；則原審因之認被告無侵占之犯意，即無不合。
（五）綜上說明，本件既無確切證據，足以認定被告確有公訴意
      旨所指犯行，法院即無從遽為有罪之判決。檢察官前開上
      訴意旨所指，並無足取，其上訴應予以駁回。
據上論結，應依刑事訴訟法第373條、第368條，判決如主文。
本案經檢察官乙○○到庭執行職務。
中    華    民    國    95    年    10    月    20    日
                        審判長法  官  何方興
                              法  官  蔡勝雄
                              法  官  林德盛
以上正本證明與原本無異。
如不服本判決，應於判決送達後10日內向本院提出上訴狀。其未
敘述理由者，並應於提出上訴狀後10日內向本院補提理由狀 (須
附繕本)。
                              書記官  劉妙娘
中    華    民    國    95    年    10    月    20    日
附件：
臺灣臺東地方法院刑事判決               94年度訴字第163號
公  訴  人  臺灣臺東地方法院檢察署檢察官
被      告  甲○○
選任辯護人  陳信伍律師
上列被告因偽造文書等案件，經檢察官提起公訴（九十四年度偵
字第五四號），本院判決如下：
    主  文
甲○○無罪。
    理  由
一、公訴意旨略以：被告甲○○係陳瑤（已歿）之同居人，於民
    國九十一年十一月二十六日，基於意圖為自己不法所有及行
    使偽造私文書之概括犯意，擅自持陳瑤所有印章一顆、「臺
    東縣關山鎮農會」（下稱關山農會）活期性存款存摺（帳號
    ：0000000000000000號）、「臺東區中小
    企業銀行關山分行」（下稱臺東企銀）活期存款存摺（帳號
    ：0000000000000號）及「中華郵政股份有限
    公司關山郵局」（下稱郵局）郵政存簿儲金簿（帳號：00
    00000000000號），分別前往上開三家金融機構
    ，盜用陳瑤之印章蓋印在活期存款取款條及郵政存簿儲金提
    款單之私文書上，提出於上開金融機構表示係陳瑤本人提領
    帳戶內款項之意思而行使之，經該金融機構承辦人員核對存
    摺及印文無誤後，誤信甲○○係真正帳戶所有人陳瑤而同意
    支付款項各新臺幣（下同）十萬元，總計盜領三十萬元後供
    己花用，因而足生損害於各該金融機構帳戶管理之正確性及
    陳瑤本人，因認被告涉犯刑法第二百十七條盜用印章、同法
    第二百十六條行使偽造私文書、第三百三十九條第一項詐欺
    罪嫌等語。
二、按犯罪事實應依證據認定之，無證據不得認定犯罪事實，刑
    事訴訟法第一百五十四條第二項定有明文。又認定犯罪事實
    所憑之證據，雖不以直接證據為限，間接證據亦包括在內；
    然而無論直接或間接證據，其為訴訟上之證明，須於通常一
    般之人均不致有所懷疑，而得確信其為真實之程度者，始得
    據為有罪之認定，倘其證明尚未達到此一程度，而有合理之
    懷疑存在時，事實審法院復已就其心證上理由予以闡述，敘
    明其如何無從為有罪之確信，因而為無罪之判決，尚不得任
    意指為違法；又認定不利於被告之事實，須依積極證據，苟
    積極證據不足為不利於被告事實之認定時，即應為有利於被
    告之認定，更不必有何有利之證據（最高法院七十六年台上
    字第四九八六號、三十年台上字第八一六號判例參照）。本
    件公訴人認被告涉犯詐欺、偽造私文書及盜用印章罪嫌無非
    以告訴人丙○○之指訴、證人丁○○、潘顯堂之證述、陳瑤
    在關山農會、臺東企銀、郵局之帳戶，分別為被告各提領十
    萬元及陳瑤在醫院時表示並未同意被告提領前開三十萬元錄
    音帶之譯文為主要論據。訊據被告固坦承有於九十一年十一
    月二十六日分別在陳瑤臺東企銀、郵局、關山農會前揭帳戶
    內各提領十萬元，惟堅詞否認有何盜用印章、行使偽造私文
    書及詐欺取財之犯行，辯稱：伊與陳瑤同居近三十餘年，平
    時陳瑤的帳戶存、提款都是伊在處理，這些錢都是伊與陳瑤
    一起賺取的，伊因為要領老人年金、低收入等補助，所以錢
    都放在陳瑤戶頭，陳瑤在過世前，曾告訴他怕將來子女不孝
    ，所以可以先領一些錢在身邊，嗣陳瑤病重，伊怕將來孤老
    無依身邊復無任何存款，才去領這三十萬元等語。經查：
（一）本件被告確於九十一年十一月二十六日，分別前往關山農
      會、郵局、臺東企銀提領案外人陳瑤前揭帳戶內各十萬，
      有前開三帳戶存摺影本及往來明細表各三紙，並經被告坦
      承在卷，自堪採信。惟被告與陳瑤自六十年間即同居在臺
      東縣關山鎮○○路九五之一號迄陳瑤過世，陳瑤當時已有
      配偶並育有四子女丙○○、陳春水、陳春富、丁○○，另
      有一女陳素真係另與他人所生，在被告與陳瑤同居期間陳
      瑤之帳戶存、提均係被告處理一情，除據被告一再供述在
      卷外，證人丁○○於偵查中亦證述明確（參發查二八五號
      卷第七四頁）。核與證人即關山郵局職員劉東曜於本院審
      理時到庭結證稱：伊自八十年四月一日即在關山郵局服務
      迄今，以前常看到被告前往郵局存提款，也有幫陳瑤存取
      款，陳瑤本人很少到郵局等語，大致相符。顯見被告辯稱
      ：其與陳瑤同居期間，陳瑤帳戶存、提款，都是其在處理
      ，即非全然無據。
（二）再者，經本院依職權向被告主要往來之臺東企銀、關山農
      會、郵局調取被告九十年至九十一年間交易明細結果，前
      開三帳戶內，除郵局帳戶有固定之委發款項外，並無其他
      較為大額之金錢或其他密集之存提紀錄。況從被告臺東企
      銀往來明細可知，該帳戶主要用供繳交水、電及電話費用
      ，反觀卷附之陳瑤在關山農會、臺東企銀及郵局之交易明
      細則存提至為頻繁。而依一般常情，在同居共財之親屬，
      尤其在夫妻（或事實上夫妻）間，將收入所得同存在一或
      數特定帳戶，未特別區分彼此，而由一人加以運用管理負
      責提存之情形，並非鮮見。是以，本件依前開情形觀之，
      輔以前述證人劉東曜之證詞，確實不能排除陳瑤因與被告
      共同生活，雖主要金錢均以陳瑤之名義存款，然實際上將
      錢財運用交由被告處理之可能性，從而被告辯稱：伊與陳
      瑤同居近三十餘年，平時陳瑤的帳戶存、提款都是伊在處
      理，伊因為要領老人年金、低收入等補助，所以錢都放在
      陳瑤戶頭等語，即屬可信。
（三）證人即告訴人丙○○雖於本院審理時結證稱：伊父親陳瑤
      在世時，與被告間金錢均分開使用，因伊父親怕被告拿錢
      去賭博云云；證人丁○○則結證稱：陳瑤在世時就都自己
      領錢且曾因被告盜領，所以很怕被告，丙○○會匯款三十
      萬元予陳瑤，係因陳瑤帳戶內已經沒有錢云云。然本件告
      訴人丙○○於九十一年八月五日自其華信商業銀行三重分
      行帳戶（帳號：00000000000000號）匯款
      三十萬元至陳瑤郵局帳戶內，嗣同年八月十三日，被告自
      陳瑤郵局前開帳戶提領二十萬元，並於同日分別以各十萬
      元存入陳瑤在關山農會、臺東企銀帳戶內，迄同年十一月
      二十六日，被告方自前開陳瑤三帳戶各提領十萬元等情，
      有卷附陳瑤前開三帳戶往來明細，丙○○存摺影本一份可
      按，並經被告坦承屬實，益徵陳瑤生前帳戶應確曾交由被
      告處理無訛，否則苟如證人丙○○、丁○○所言，陳瑤與
      被告金錢係分開使用，陳瑤生前很怕被告盜用其帳戶內金
      錢，為何在丙○○匯款後，仍由被告前往提、存。
（四）又陳瑤前揭三帳戶於九十一年十一月二十六日為被告各提
      領十萬元後，證人即臺東縣關山鎮里壟里里長潘顯堂受邀
      前往馬偕醫院臺東分院，詢問當時住院之陳瑤有否同意被
      告領取前開之三十萬元，當時丙○○、陳素真、被告等人
      都有在埸，陳瑤表示並不同意被告提領此三十萬元，潘顯
      堂遂向被告表示陳瑤既不同意領取，就先存回去，待陳瑤
      出院後徵得同意再領，被告當時即表示，要待陳瑤平安出
      院後才願意存回，否則就要留作老本，後來陳瑤出院尚未
      過世前，被告因法院傳訊，遂打電話予潘顯堂表示要將提
      領之現款交還丁○○，為丁○○拒絕而要求轉交予潘顯堂
      等情，業據證人潘顯堂於本院審理時到庭結證在卷，且有
      錄音譯文一份在卷可稽，而錄音譯文亦經被告坦承係當時
      在馬偕醫院之談話內容無訛。然細譯前開錄音譯文，丙○○、丁○○與被告間不僅針鋒相對且就陳瑤與被告同居一
      事，甚為不諒解，而被告與陳瑤子女丁○○等人並無任何
      血緣關係，陳瑤於病重臨終之際，面臨子女與同居人間為
      財產產生如此大之爭執，並遭子女不斷質疑追問，是否確
      實言由其衷，衡情已不無可疑。而一般夫妻間金錢處理，
      在日常生活上，由一方全權負責支配金錢運用（包括他方
      銀行帳戶管理），雙方本於默契或概括同意，並非事事均
      須事前特別取得同意，事屬常見，與一般人究不可等同而
      語。而以被告與陳瑤雖無法定夫妻之名，然二人已同居達
      三十餘年，且帳戶均向由被告處理，已如前述，是以若非
      有明確證據足資證明陳瑤於事前即明確表示不同意被告提
      領，即難僅以前開已屬有疑之事後陳述，而遽為被告不利
      之認定。況證人陳素真於本院審理時到庭具結證稱：當時
      在臺東馬偕醫院詢問陳瑤有無同意被告提領三十萬元時，
      伊兄弟姊妹五人、潘顯堂、被告等人均在場，當時丁○○
      、丙○○大聲問陳瑤有否同意，以當時情況，伊父親陳瑤
      如何敢說同意等語。益徵陳瑤在馬偕醫院當時之表示是否
      確合其本意，至為可疑，而難執為被告不利之認定。
（五）末以，被告與陳瑤僅係同居關係，未生育子女，在法律上
      並無任何名份，一旦陳瑤過世，生活勢必頓失依靠而生變
      ，而依前述被告確實因為領津貼補助關係並無存款，方於
      陳瑤病重之際提領前揭三十萬元預作將來生活費用，應非
      二人原係分別各自管領錢財而於陳瑤臨終之際故為盜領。
      否則若被告確有侵占陳瑤存款之意，在陳瑤已住院之際，
      大可直接將丙○○之匯款三十萬元領空，又何須至十一月
      底才加以提領，而陳瑤確於九十一年十一月底病況嚴重，
      至次年二月四日死亡，業據證人丁○○、陳素真等人證述
      不虛，且有法務部戶役政連結作業系統一紙在卷足憑，被
      告於陳瑤過世後之九十二年七月起具有低收入資格迄今，
      亦有臺東縣關山鎮公所九十五年二月十七日關鎮主字第０
      九五００００九二八號函附卷可稽。可見被告辯稱：本件
      係因陳瑤病重，伊怕將來孤老無依身邊復無任何存款，才
      去領這三十萬元等語，衡情即屬可信。又檢察官雖於本院
      審理時，以被告之行為另涉侵占罪嫌等語，惟被告與陳瑤
      同居甚久，二人主要存款均存放在陳瑤名下，已如前述。
      且被告於本院審理時供稱：伊與陳瑤一起做生意，除為扣
      水電費等費用，而有存少部分錢在伊戶頭外，其餘均存在
      陳瑤帳戶，包括本件三十萬元亦係伊與陳瑤共同賺取等語
      ，足見被告既認該等存款係伊與陳瑤共同賺取，則尚難認
      被告有侵占之犯意可言。
三、綜合前開各情相互勾稽，本件被告因與陳瑤同居多年，並為
    陳瑤處理其銀行帳戶存提往來，已堪認定其間有同居共財概
    括授權之事實，因嗣後陳瑤病危，為免陳瑤死後，孤苦無依
    ，為求將來生活保障，而提領陳瑤帳戶內三十萬元，陳瑤雖
    事後在子女丁○○等人追問下否認有事先同意，然確實不能
    排除陳瑤言不由衷之可能，已如上述，且一般金融機構提款
    僅須印鑑相符即可提領，並未要求必本人始得為之，尚難認
    被告持陳瑤印章及填寫提款條提款有何致使銀行陷於錯誤而
    交付存款之事實，是以依前開情形觀之，確實難以使通常一
    般之人均不致有所懷疑而確信被告確有偽造文書、盜用印章
    及詐欺之犯意及犯行。此外，復查無其他積極證據足資證明
    被告確有公訴人所指犯行。揆諸首揭法律規定及裁判意旨，
    自屬不能證明被告犯罪，而應為無罪之諭知。
據上論斷，應依刑事訴訟法第三百零一條第一項前段，判決如主
文。
本案經檢察官許仁豪到庭執行職務
中    華    民    國    95    年    05    月    24    日
                  刑事第二庭審判長法  官  李勝琛
                                  法  官  連雅婷
                                  法  官  林恒祺


司法院資訊處製作；財團法人民間司法改革基金會備份。
